【裁判字號】    94,重訴,1049
【裁判日期】    950123
【裁判案由】    所有權移轉登記
【裁判全文】
臺灣臺北地方法院民事判決            94年度重訴字第1049號
原      告  丙○○
訴訟代理人  陳信亮律師
            乙○○
被      告  甲○○
訴訟代理人  蔡育霖律師
上列當事人間請求所有權移轉登記事件，本院於中華民國95年1
月9日言詞辯論終結，判決如下：
    主      文
原告之訴駁回。
訴訟費用由原告負擔。
    事實及理由
一、原告起訴主張：伊於民國89年間因與被告親近，致被告於90
    年8月間未婚生下一女，同年11月間伊發現位於台北市○○
    區○○路6段21巷18號14樓房屋（下稱系爭房屋）之售屋廣
    告，原告有投資之意而擬加以買下，乃於90年11月間出資新
    台幣（下同）1,250萬元買下系爭房屋及所坐落之土地即如
    附表所示之不動產，伊為能借用被告初次購屋貸款優惠利率
    以節省伊之負擔，乃借用被告之名義訂約買入上開不動產，
    並於91年3月1日完成所有權登記。並由伊之母親張黃玉蘭與
    被告共同擔任向遠東商業銀行股份有限公司（下稱遠東商銀
    ）松江分行辦理購屋貸款之共同借款人，向遠東商銀辦理貸
    款998萬元以支付購屋款，每月攤還之款項由伊按月交付現
    金給被告繳付，或匯入被告在遠東商銀帳戶內繳納，被告亦
    搬入系爭房屋居住，相關大樓管理費及稅金，亦均由伊負擔
    。惟自94年2月間起，因被告擬再向伊借款買賣股票遭伊拒
    絕，被告竟腦羞成怒將此一婚外情生子之情形主動向伊之配
    偶揭露，並於94年4、5月間自行印製售屋廣告單散發於該大
    樓住戶信箱，並擅自更換門鎖不讓伊進入，企圖將借名登記
    之系爭房屋加以處分占為己有，伊不得不以假處分禁止其侵
    權之處分。被告既逾越借名登記之權限擬擅加處分，伊自無
    再續行借名登記之必要，爰以起訴狀之送達為終止借名登記
    意思表示之通知，自訴請被告將如附表所示之不動產歸還原
    告。並聲明：被告應將如附表所示之不動產所有權移轉登記
    予原告。
二、被告則以：原告未能舉證證明兩造間就附表所示之不動產有
    借用其名義登記之借名契約存在，自無以終止借名契約之法
    律關係，訴請其返還其返還如附表所示之不動產等語，資為
    抗辯。並聲明：原告之訴駁回。
三、本件兩造不爭執事項：
（一）原告係一有配偶之人，被告於90年8月間與原告未婚生下
      一女，兩造曾經舉辦訂婚儀式並訂有訂婚喜餅。
（二）被告於90年11月15日簽訂不動產買賣契約書，以被告為買
      受人名義向訴外人方美如如附表所示之不動產，並於91年
      3月1日辦妥所有權移轉登記。
（三）被告與原告之母黃玉蘭於91年1月3日共同簽署房屋抵押貸
      款契約書，共同擔任向遠東商銀松江分行辦理購屋貸款之
      借款人，向遠東商銀貸款998萬元。而原告確實有為被告
      繳納部分房屋款項，被告嗣後曾自行印製傳單欲出售如附
      表所示之不動產。
（四）原告曾向以被告為債務人聲請假處分（案號：94年度裁全
      字第3292號），由原告提供擔保金650萬後被告就系爭房
      屋除移轉、抵押予原告外，不得為移轉、抵押處分及其他
      行為。
四、兩造之爭點及論述：
    按當事人主張有利於已之事實者，就其事實有舉證之責任，
    民事訴訟法第277條亦定有明文可參。本件如附表所示之不
    動產係於91年3月1日以買賣原因登記於被告名下，此有土地
    暨建物登記謄本在卷可稽（見本院卷第12、14頁），原告主
    張其為投資而購入如附表所示之不動產，並為節省房貸利息
    支出，而借用被告之名義為辦理所有權登記，為被告所否認
    ，本件附表所示之不動產登記於被告名下之原因既非「借名
    」，故原告自應就兩造間確實存有借名契約乙事舉證證明證
    明之。經查：
（一）借名契約係無名契約，其雖不以訂立書面為必要，但仍應
      符合一般契約之成立要件，即需有雙方意思表示之合致，
      始足成立。原告主張其所謂兩造間之借名契約係於90年11
      月15日訂立系爭不動產買賣契約當日成立（見本院94年9
      月21 日言詞辯論筆錄，本院卷第49頁背面），然關於借
      名契約兩造之權利義務，如被告是否有權使用如附表所示
      之不動產、該契約是否有無存續期間等，均未見原告說明
      之。又果如原告所稱僅附表所示之不動產僅係以借名方式
      登記於被告名下，原告仍為所有權人時，如被告自行出售
      該不動產時，買受人恐因僅因該不動產系爭登記於被告名
      下，而得主張其為善意第三人依據土地法第43條規定，得
      取得該不動產之所有權。然本件原告並未以就附表所示之
      不動產設定抵押權或其他方式確保自己權利，抑或要求被
      告提出書據以證明兩造間確實有借名契約存在，其是否僅
      為減省房貸利息支出，而甘冒喪失所有權之風險，實有違
      常情。況該不動產買受後，被告確實有搬入居住之事實，
      倘原告僅借被告之名義購屋時，而其仍為該不動產之所有
      權人時，本得就該不動產為使用、收益，例如得將系爭房
      屋出租予他人獲利，斷無再將該不動產交由被告使用之必
      要，甚至未確實保有附表所示不動產之所有權狀等權利證
      明文件，均有悖於常理。
（二）原告雖提出匯款單、支票及由其母親擔任連帶保證人之抵
      押貸款契約書（見本院卷第16頁至第33頁）並稱被告無資
      力購屋，作為證明兩造間確實有借名契約之證明方法。然
      查，原告既不否認其曾為被告訂購訂婚喜餅並舉行訂婚儀
      式，足見被告所稱原告隱瞞其已婚之事實及兩造原以結婚
      為交往前提應為可採。被告卻因前不知原告已婚之事實下
      ，正值雙十年華為原告未婚產下一女，此亦有被告所提出
      之出生證明書附卷可參（見本院卷第56頁）。又以被告產
      女與購入附表所示之不動產時間之接續關係，原告恐因為
      補償被告或使被告母女生活略有保障，而為被告繳交房屋
      款項，故自不得僅因原告有為被告支付購屋款項，並要求
      其母親擔任被告向銀行借款之連帶保證人，而認定兩造間
      確實存有借名關係存在。又被告是否有資力購入該不動產
      ，亦與本件兩造間是否有借名契約無涉，故關於原告聲請
      調查被告是否有資力購屋部分，本院自無加以調查之必要
      。
（三）原告復以證人即仲介附表所示不動產買賣之丁○○之證言
      ，作為兩造間借名契約之證明方法。查證人丁○○雖具結
      證稱：當初政府優惠房貸之政策，首購與一般購屋利率不
      同，會建議買方有兩種不同利率可選擇。於談價過程中，
      與被告通電話但決定權都要跟原告確認後才回覆，且其於
      本件買賣仲介過程中，除原告外，未曾見過被告父母或其
      他親友等語（見本院94年12月19日言詞辯論筆錄，本院卷
      第202頁背面至第203頁正面）。然由證人前開證言部分僅
      能證明其有提醒兩造有首購房屋之優惠利率可利用之事實
      ，然原告是否僅為利率之優惠而再未獲任何保障之情形下
      ，遽將不動產登記於被告名下，已如前述，故不得僅因證
      人曾告知此政策，而被告恰符合首購之優惠條件，即認定
      兩造間確實有借名關係存在。另原告既願為原告支付部分
      購屋款項，故被告將談價過程告知原告並確認後方回覆之
      ，亦合乎常情，非如原告所稱被告僅係為其購屋之傳達機
      關。綜上，實無法由證人之證言並無法推論兩造間確實存
      有借名關係存在。至證人既本院第一次合法通知即出庭作
      證，除經本院諭知具結義務及偽證處罰命朗讀結文後令其
      具結外，並先命其就仲介附表所示不動產買賣之經過為始
      末完整之陳述後，亦賦予兩造訴訟代理人詰問之機會，自
      應認證人於本院所為之證言為可採，至原告於言詞辯論終
      結後方提出證人於民間公證人處所為陳報狀，本院自無審
      酌之必要，附此敘明。
（四）綜上所述，原告無法證明兩造間有借名契約存在。從而，
      原告主張其終止借名契約後訴請被告將附表所示之不動產
      所有權移轉登記予原告，即屬無據，應予駁回。
五、因本事證已臻明確，兩造其餘主張陳述及所提之證據，經本
    院斟酌後，認與判決結果不生影響，均毋庸再予論述，附此
    敘明。
六、訴訟費用負擔之依據：民事訴訟法第78條。
中    華    民    國    95    年     1    月    23    日
                    民事第四庭  法  官  黃柄縉
以上正本係照原本作成
如對本判決上訴，須於判決送達後20日內向本院提出上訴狀
中    華    民    國    95    年     1    月    24    日
                                書記官  楊湘雯
附表：不動產標示
┌───────────────┬────────┬───────────┐
│    土    地    坐    落      │面積（平方公尺）│   權   利   範   圍  │
├───────────────┼────────┼───────────┤
│台北市○○區○○段2小段33地號 │   34.969.01    │應有部分100,000分之307│
└───────────────┴────────┴───────────┘
┌──┬──────────┬─────────┬────┬───────┐
│建號│  門  牌  編  號    │ 面積（平方公尺） │權利範圍│   備      註 │
├──┼──────────┼───┬─────┼────┼───────┤
│1294│ 台北市○○區○○路 │樓  層│ 附屬建物 │        │含共同使用部分│
│    │ 6段21巷18號14樓    ├───┼─────┤ 全  部 │之建號1468、14│
│    │                    │第14層│陽台11.16 │        │72、1473、1477│
│    │                    │109.96│雨遮2.21  │        │之應有部分    │
└──┴──────────┴───┴─────┴────┴───────┘


司法院資訊處製作；財團法人民間司法改革基金會備份。
